臺灣高等法院高雄分院民事判決　　　　 96年度上易字第132號
上　訴　人　丁○○
　　　　　　壬○○
　　　　　　己○○
　　　　　　戊○○
　　　　　　庚○○
　　　　　　　　　　　　號
共　　　同
訴訟代理人　黃瑩律師
上　訴　人　丙○○
訴訟代理人　何旭苓律師
複代理人　　歐陽珮律師
上　訴　人　澎湖縣第一信用合作社
法定代理人　癸○○
訴訟代理人　甲○○
被上訴人　　辛○○
法定代理人　乙○○
上列當事人間因請求損害賠償事件，對於民國96年6 月5 日臺灣
澎湖地方法院95年度附民字第9 號第一審判決提起上訴，本院於
96年11月6 日辯論終結，茲判決如下：
    主  文
原判決關於命丁○○、壬○○、己○○、戊○○、庚○○與丙○
○連帶給付，或命丙○○與澎湖縣第一信用合作社連帶給付，於
超過新台幣壹拾捌萬壹仟參佰陸拾柒元本息部分，及該部分假執
行之宣告，暨訴訟費用之裁判均廢棄。
上開廢棄部分，被上訴人在第一審之訴及其假執行之聲請均駁回
。
其餘上訴駁回。
第一、二審訴訟費用由上訴人連帶負擔六分之一，餘由被上訴人
負擔。
　　事實及理由
一、上訴人澎湖縣第一信用合作社（下稱澎湖一信）未於言詞辯
    論期日到場，核無民事訴訟法第386 條各款所列情形，爰依
    被上訴人之聲請，由其一造辯論而為判決，先予敘明。
二、被上訴人起訴意旨略以：伊於民國91年8 月2 日因腦部中風
    ，致四肢癱瘓、意識不清，並於94年10月31日經法院宣告為
    禁治產人，由配偶乙○○任法定代理人。因伊父親蔡全順（
    已於93年1 月25日死亡）曾以伊為被保險人，向幸福人壽保
    險股份有限公司（下稱幸福人壽）投保人壽保險（下稱系爭
    保險契約），乃於92年2 月9 日向幸福人壽申請全殘保險金
    理賠，經幸福人壽簽發以伊為受款人、面額102 萬1946元之
    支票一紙交蔡全順簽收，及澎湖縣政府亦核發輪椅補助款2
    萬5 千元，而簽發以伊為受款人之同額支票一紙，亦由蔡全
    順領取。蔡全順為兌領該2 紙支票，乃於同年4 月25日委請
    其時擔任澎湖一信放款部經理，且知悉該情之丙○○，為其
    開立伊名義之帳戶，丙○○明知伊未親自提出身分證辦理開
    戶，或委託蔡全順開戶，為使蔡全順得以兌領該2 紙支票，
    竟任由蔡全順偽造伊之署押並盜蓋伊之印章，而配合核章等
    手續而完成開戶。嗣蔡全順存入上開支票後，即陸續將其金
    額全數提領，經伊追討，僅返還其中2 萬5 千元。丙○○為
    澎湖一信之受僱人，其餘上訴人均為蔡全順之繼承人，爰依
    共同侵權行為、僱傭及繼承，或不當得利及繼承等法律關係
    ，請求丙○○與澎湖一信，或丁○○、壬○○、己○○、戊
    ○○、庚○○（下稱丁○○等5 人）與丙○○等人，應連帶
    給付伊102 萬1946元，及自92年5 月5 日起至清償日止，按
    年息百分之5 加計法定遲延利息，並陳明願供擔保聲請准為
    假執行之宣告（被上訴人另請求上訴人連帶給付精神慰撫金
    100 萬元本息部分，經原審判決敗訴，因未上訴而確定）。
三、丁○○等5 人則以：對於系爭保險契約就全殘保險金之受益
    人為被上訴人，及該全殘保險金102 萬1946元業經蔡全順存
    入其為被上訴人開立之上開帳戶，並經蔡全順全數提領之事
    實，並不爭執，然被上訴人亦為蔡全順繼承人之一，亦應繼
    承蔡全順返還該保險金之債務，故扣除被上訴人應分擔之債
    務後，丁○○等5 人應連帶返還之金額為85萬1621元。惟被
    上訴人主張之蔡全順、丙○○侵權行為，發生自92年4 月25
    日開立帳戶至同年10月20日領取全部保險金之日止，迄被上
    訴人於95年6 月26日及同年10月30日分別對上訴人起訴時，
    已逾2 年之時效期間，伊自得主張時效抗辯。又縱認未罹於
    時效，伊亦得以(1)被上訴人應分擔對父親蔡全順生前之扶養
    費及對母親丁○○之扶養費，計20萬8265元，已先由壬○○
    墊付，(2)被上訴人應分擔父親蔡全順之喪葬費計4 萬5360元
    ，而先由壬○○墊付，(3)戊○○對被上訴人之借款債權50萬
    元，(4)壬○○為被上訴人墊付之水電工程款6 萬5889元及水
    電費用4365元等債權，合計82萬3879元債權，與被上訴人之
    請求為抵銷等語，資為抗辯。
    丙○○則以：伊業於開立被上訴人帳戶前，陪同蔡全順至醫
    院向被上訴人確認願意開戶，且不知蔡全順替被上訴人開立
    帳戶之目的在領取保險金，不構成侵權行為。並為時效抗辯
    及引用丁○○等5 人抵銷之抗辯。又伊已依刑事確定判決給
    付被上訴人10萬元，亦就此金額主張抵銷等語置辯。
　　澎湖一信則以：與其他上訴人之上訴理由相同等語置辯。
四、原審判決澎湖一信與丙○○應連帶給付被上訴人102 萬1946
    元本息，或丁○○等5 人與丙○○應連帶給付被上訴人85萬
    1621元本息；於其中一人所為給付範圍內，其他人免給付之
    義務，並為附條件准、免假執行之宣告，而駁回被上訴人其
    餘之訴及假執行之聲請。上訴人就原審判決敗訴部分聲明不
    服，求為判決：(一)原判決不利上訴人部分廢棄，(二)上開廢棄
    部分，被上訴人在第一審之訴駁回；被上訴人則求為判決：
    駁回上訴。
五、兩造不爭執及爭執事項：
　(一)兩造不爭執事項：
  (1)系爭以被上訴人為被保險人之保險契約，就全殘保險金之受
    益人為被保險人。該全殘保險金102 萬1946元，業經蔡全順
    存入其為被上訴人開立之戶頭，並經蔡全順全數提領。如蔡
    全順應對被上訴人負返還上開款項之義務，則被上訴人及壬
    ○○、己○○、戊○○、庚○○、丁○○等人均應繼承蔡全
    順對被上訴人之返還上開款項之債務，扣除被上訴人應分擔
    之應繼分6 分之1 ，即17萬0325元後，其餘繼承人應連帶返
    還之金額為85萬1621元。
  (2)丙○○因與蔡全順共同偽造被上訴人署押、盜蓋印章，並提
    出於澎湖縣第一信用合作社辦理被上訴人在該社之活期存款
    開戶手續，再由蔡全順存入、兌現上開幸福人壽支付被上訴
    人保險金之支票，並予以全數提領侵占等犯行，經本院刑事
    庭96年上訴字第396 號判決依共同行使偽造私文書及幫助侵
    占罪論處罪刑在案。
  (3)丙○○已經依上開刑事確定判決給付被上訴人10萬元。
  (二)兩造爭執事項：
　(1)上訴人就被上訴人之請求為時效抗辯，是否有理由？
  (2)丙○○是否對被上訴人構成侵權行為？
  (3)上訴人為抵銷之抗辯，是否有理由？即：
    1.被上訴人是否應分擔對蔡全順生前之扶養費及對丁○○之
      扶養費？被上訴人以其無扶養能力為抗辯，是否有理由？
      如應分擔，其金額為何？
    2.被上訴人是否應分擔對蔡全順之喪葬費？應分擔之金額為
      何？
    3.上訴人主張壬○○曾代墊被上訴人之水電工程款6 萬5889
      元及水電費用4365元，以之與被上訴人之請求為抵銷，是
      否有理由？
    4.戊○○對被上訴人之50萬元借款債權是否存在？
  (4)丙○○依上開刑事確定判決給付被上訴人10萬元，是否得主
    張扣抵應對被上訴人賠償之金額？
六、茲就兩造爭執事項論述如下：
  (一)按民法第197 條第1 項規定，因侵權行為所生之損害賠償請
    求權，自請求權人知有損害及賠償義務人時起，2 年間不行
    使而消滅；自有侵權行為時起，逾10年者亦同。同法第76條
    規定，無行為能力人由法定代理人代為意思表示，並代受意
    思表示。是關於侵權行為之時效及除斥期間，應自請求權人
    知有損害及賠償義務人時起算，如為無行為能力人，其知悉
    之時點，則應以其法定代理人受觀念通知而知悉之時點定之
    。被上訴人於91年8 月2 日因腦部中風，呈現四肢癱瘓、意
    識不清狀態，已然失去語言表達能力，有中國醫藥大學附設
    醫院、中山醫學大學附設醫院診斷證明書附於刑事卷可證。
    再者，據被上訴人之主治醫師張時中於偵訊時證稱：我於94
    年1 月24日至94年3 月15日在中山醫學大學醫院大慶院區為
    辛○○作復健治療，就我觀察，辛○○無法對外表示意見，
    眼睛會張開，有睡醒動作，但無法對我給的指定作出回應，
    也無法自己主動表達。依據當時紀錄，辛○○只有對有聲音
    的刺激方向作出回應，會對聲源作出反應，但是無法表達意
    見（偵字382 號卷86頁），及醫師周德陽於原審法院刑事庭
    證稱；我在中國醫藥學院擔任神經外科醫師，病患辛○○於
    92年3 月15日到6 月10日第二次在該院住院作高壓氧治療，
    當時他的昏迷指數是十分，沒有辦法溝通，也沒有辦法理解
    我們講話的意思或以任何的動作跟我做回應，我在病歷上寫
    的是呈現植物人狀態，他當時沒有做點頭的動作，我覺得他
    對聲音沒有反應（原審法院95年易字第21號刑事卷），足認
    被上訴人自91年8 月2 日中風，迄92年3 、4 月間，均係處
    在意識不清、無法表達自己意思之狀態，亦不可能對外界之
    任何問題有所回應，其後更於94年10月31日經法院宣告為禁
    治產人，自無從知悉其保險理賠金遭蔡全順挪用之事實，而
    被上訴人法定代理人乙○○於94年10月31日始由法院裁定擔
    任被上訴人之監護權人，其得以知悉之時點，最早即應自此
    時起算，迄95年6 月26日及同年10月30日先後對上訴人起訴
    時止，並未逾2 年之請求權時效期間。從而，上訴人為時效
    抗辯，核屬無據。
  (二)被上訴人並未到澎湖一信親自開戶，依規定應委任他人為之
    。然被上訴人迄92年3 、4 月間，均係處在意識不清、無法
    表達自己意思之狀態，亦不可能對外界之任何問題有所反應
    ，已如上述，自不可能對蔡全順授權辦理開戶。及己○○於
    原審法院刑事庭審理時，亦稱其從未在中國醫藥學院遇到蔡
    全順，也未遇到蔡全順帶丙○○去看被上訴人等語，則丙○
    ○辯稱：其於92年3 、4 月間隨蔡全順前往中國醫藥學院探
    望被上訴人，當時蔡全順曾就上開金額2 萬5 千元之支票與
    開戶等事詢問被上訴人之意見，被上訴人眼睛睜開，頭部上
    下點了2 、3 下表示同意，當時己○○在場等語，顯無足採
    。又被上訴人之開戶資料，確由蔡全順填寫並加蓋印章，丙
    ○○竟仍在「活期儲蓄存款印鑑卡」上身分證件核對員一欄
    核章，再交由其餘不知情之承辦人員完成開戶手續，致其後
    蔡全順得以利用該帳戶兌領被上訴人之支票，自足生損害於
    被上訴人。是丙○○辯稱其所為未構成侵權行為，亦無可採
    。又丙○○於系爭帳戶開戶時，固擔任經理職務，而就經理
    職務與澎湖一信間成立委任關係，然其為配合蔡全順完成開
    戶手續，在「活期儲蓄存款印鑑卡」上身分證件核對員一欄
    核章，僅係為一般受僱職員受理開戶之行為，並非基於經理
    人職權之行使，故應認澎湖一信仍應依民法第188 條規定，
    對丙○○之侵權行為負僱用人之連帶賠償責任。
  (三)上訴人為抵銷之抗辯，是否有理由：
  　1.關於扶養費部分：丁○○等5 人主張被上訴人應分擔對父
      親蔡全順生前之扶養費及對母親丁○○之扶養費，合計20
      萬8265元，已先由壬○○墊付；被上訴人則否認應負擔該
      扶養費。按民法第1117條規定，受扶養權利者，以不能維
      持生活而無謀生能力者為限；前項無謀生能力之限制，於
      直系血親尊親屬，不適用之。是直系血親尊親屬須以不能
      維持生活者為限，始有受他方扶養之權利。丁○○等5 人
      就蔡全順生前或丁○○有不能維持生活之事實，均未能舉
      證證明。且參以其等主張被上訴人於蔡全順死亡時亦有繼
      承遺產一節（本院卷99頁），堪認蔡全順生前並非無資力
      而不能維持生活，及丁○○之財歸戶資料顯示，其名下有
      共有之土地8 筆（原審附民卷第78號），亦不足認定有不
      能維持生活之事實。況丁○○等5 人就壬○○已墊付該費
      用之事實，亦未為舉證，其主張對被上訴人有墊付之扶養
      費債權20萬8265元以供抵銷，為無理由。
    2.關於喪葬費部分：丁○○等5 人主張蔡全順死亡時，除以
      現金支出喪葬費外，由壬○○代墊之款項為22萬6800元，
      被上訴人受有遺產之分配，依遺產與贈與稅法第17條第1
      項之規定，應分擔壬○○代墊之喪葬費計4 萬5360元。被
      上訴人就其受有遺產之分配，及蔡全順之喪葬費由壬○○
      支出部分為22萬6800元，並不爭執，惟否認應分擔該費用
      。按遺產及贈與稅法第17條第1 項第10款規定，「被繼承
      人之喪葬費用，以100 萬元計算，應自遺產總額中扣除，
      免徵遺產稅」，係就遺產扣除額所為規定，縱據此認喪葬
      費用應由遺產負擔，惟蔡全順之遺產均已由繼承人辦理繼
      承登記完畢，為兩造所不爭執，衡情就喪葬費之支出，應
      先予扣除後始為遺產之分割，而丁○○等5 人並未證明繼
      承人於遺產分割時，曾為喪葬費用分擔之保留，尚難於事
      後再爭執被上訴人應為分擔，是其此部分之主張，亦屬無
      據。
    3.關於壬○○代墊水電工程款及水電費用部分：被上訴人就
      壬○○曾為被上訴人墊付水電工程款6 萬5889元及水電費
      用4365元之事實，並不爭執（本院卷65頁），惟否認得向
      被上訴人請求。經查，壬○○就其代墊之此部分款項，既
      未曾對被上訴人為免除債務之意思表示，被上訴人復未證
      明有其他清償或消滅債務之事實，其債權自屬存在，則壬
      ○○主張以此部分債權與被上訴人之請求抵銷，為有理由
      。
    4.關於戊○○對被上訴人之50萬元借款債權部分：戊○○主
      張被上訴人曾向其借款50萬元，由其於90年12月31日匯款
      予被上訴人，業據提出匯款執據及催告之存證信函為證（
      本院刑事庭96年附民上字第6 號卷第101 、102 頁），且
      就被上訴人借款過程，經本院對戊○○、庚○○隔離訊問
      結果，其陳述互核一致，堪認被上訴人確有借款之意思。
      從而，應認戊○○對被上訴人確有50萬元借款債權，其就
      此債權主張全數與被上訴人之請求為抵銷，核屬有據。
    5.從而，上訴人對被上訴人之請求為抵銷之抗辯，於57萬02
      54元（計算式：65889 ＋4365＋500000＝570254）範圍內
      ，為有理由，逾此部分之主張，為無理由。
  (四)關於丙○○依刑事確定判決給付被上訴人10萬元部分：按刑
    法第第74條第2 項第3 款規定，緩刑宣告，得斟酌情形，命
    犯罪行為人向被害人支付相當數額之財產或非財產上之損害
    賠償；第4 項並規定，第2 項第3 款得為民事強制執行名義
    。本條款文義既為「財產或非財產上之損害賠償」，且得為
    民事強制執行名義，應屬民事上之損害填補性質，故而，被
    害人就同一侵權行為為民事上損害賠償之請求時，如加害人
    就此部分已為給付者，自應扣除該已給付之金額。丙○○係
    因上揭配合蔡全順開立系爭被上訴人帳戶行為，致涉犯共同
    行使偽造私文書罪及幫助侵占罪，經本院刑事庭96年上訴字
    第396 號判決判處罪刑，並為緩刑宣告，及命其向被上訴人
    給付10萬元確定，有該刑事判決可稽，則丙○○依該確定刑
    事判決給付之10萬元，亦屬本件損害之一部分，自得於其應
    給付之金額中扣除之。
七、按民法第274 條規定，因連帶債務人中之一人為清償、代物
    清償、提存、抵銷或混同而債務消滅者，他債務人亦同免其
    責任。被上訴人所為請求，其中17萬0325元因與被上訴人繼
    承自蔡全順之債務混同而消滅；其餘請求部分，經丁○○等
    人以上述57萬0254元債權為抵銷，及丙○○主張應扣抵已清
    償之10萬元，而有理由，則他連帶債務人就各該因混同、抵
    銷及清償而消滅之債務，亦同免其責任。是被上訴人原受有
    損害102 萬1946元，扣除上開金額後，尚餘18萬1367元（計
    算式為0000000 －000000－000000－000000＝181367）之損
    害。而丙○○係因與蔡全順間之共同侵權行為，應對被上訴
    人之損害負連帶賠償責任；澎湖一信則因民法第188 條規定
    之僱用人責任而應與丙○○負連帶賠償責任，二者間屬不真
    正連帶債務關係，如任一人已為給付，其他人於其給付之範
    圍內，同免給付義務，被上訴人之損害賠償請求權既因上開
    混同、抵銷、清償之結果，而部分消滅，則丙○○、澎湖一
    信就該債權消滅部分，亦同免其責任，是其應連帶賠償被上
    訴人之金額，亦為18萬1367元。
八、綜上，被上訴人請求丙○○與澎湖一信，或丁○○、壬○○
    、己○○、戊○○、庚○○與丙○○，連帶賠償所受損害，
    於18萬1367元，及自92年5 月5 日起至清償日止，按年息百
    分之5 加計法定遲延利息範圍內，為有理由，應予准許；逾
    此所為請求，為無理由，及其假執行之聲請亦失所附麗，應
    併予駁回。原審就超過上開應准許部分，為上訴人敗訴之判
    決，並為假執行之宣告，自有未洽。上訴意旨就此部分指摘
    原判決不當，求予廢棄改判，為有理由。至於上開應准許部
    分，原審判命上訴人給付，並為假執行之宣告，核無違誤，
    上訴意旨，就此部分，仍執陳詞，指摘原判決不當，求予廢
    棄，為無理由，應駁回其上訴。兩造其餘攻擊、防禦，於終
    局判決不生影響，爰不予一一論述，附此敘明。
據上論結，本件上訴為一部有理由，一部無理由，依民事訴訟法
第385 條第1 項前段、第450 條、第449 條第1 項、第79條、第
85條第2 項，判決如主文。
中　　華　　民　　國　　96　　年　　11　　月　　20　　日
                            民事第一庭
                                審判長法官  黃金石
                                法      官  林健彥
                                法      官  謝肅珍
以上正本證明與原本無異。
本件不得上訴。
中　　華　　民　　國　　96　　年　　11　　月　　20　　日
                                書  記  官  蘇恒仁
